臺灣臺北地方法院民事判決　　　　　　　　　　　　　九十二年度建字第一一八號
　　原　　　告　勇灃機械工程有限公司
　　法定代理人　乙○○
　　訴訟代理人　陳鼎正律師
　　被　　　告　南莊營造股份有限公司
　　法定代理人　甲○○
　　訴訟代理人　黃瑞真律師
　　複代理人　　鍾賢斌律師
右當事人間請求給付工程款事件，本院於九十三年十月十一日言詞辯論終結，判決如
下：
    主  文
原告之訴及其假執行之聲請均駁回。
訴訟費用由原告負擔。
    事  實
一、本件被告未於最後言詞辯論期日到場，核無民事訴訟法第三百八十六條所列各款
    情形，應依原告之聲請，由其一造辯論而為判決。
二、原告起訴主張：原告於民國九十年八月間與被告簽約承攬台灣高鐵Ｃ｜二九五土
    建標反循環基樁工程，於合約書（下稱系爭契約）反循環基樁工程特定條款第三
    十一條約明「反循環基樁之鋼筋量以１２５ＫＧ∕Ｍ３估算（鋼筋板車下料時乙
    方吊車需幫忙下料工作），若實際鋼筋量在１３５ＫＧ∕Ｍ３以下時，則不許追
    加，若實際鋼筋量超過１３５ＫＧ∕Ｍ３以上時，則超出１２５ＫＧ∕Ｍ３部分
    甲方以２．３元∕ＫＧ（含鋼筋彎紮、運輸及油電）追加計價予乙方」，現已全
    部完工，經估算實際追加使用鋼筋總重量為四十三萬二千七百六十五點五公斤，
    以每公斤二點三元計算，被告共應給付原告九十九萬五千三百六十一元，經原告
    於工程完工後陸續以九十一年二月一日（９１）勇字第九一○二○一○一號函及
    九十一年七月五日（９１）勇管字第九一○七一五○一號函催被告付款遭拒，爰
    依契約關係提起本訴。並聲明：(一)被告應給付原告九十九萬五千三百六十一元，
    及自九十一年二月一日起至清償日止，按年息百分之五計算之利息。(二)願供擔保
    ，請准宣告假執行。
三、被告則以：原告業已將本件承攬契約第七期以後發生之債權轉讓予訴外人紘盛工
    程限公司（下稱紘盛公司）承受，被告並受該債權讓與之通知，至系爭契約之義
    務部分由原告與紘盛公司共同負擔，再依系爭契約第五條付款辦法之約定，原告
    未依約完成估驗計價並開立發票之請款條件，該停止條件尚未成就，原告自不得
    請求支付工程款，縱原告有權請求本件鋼筋追加款，依合約約定計算之結果，原
    告亦僅得請求六十七萬一千七百八十二元，另原告承攬施作之ＤＵ｜２４Ｐ１５
    Ｄ樁，經業主抽樣施作完整性檢測，其測試結果不符施工品質之要求，經被告
    要求原告依約進行補樁及處理接樁工程，詎料，原告一再卸責，拒絕依約履行，
    為此，被告乃依約向原告求償九百六十四萬六千四百二十三元，加計其他扣款一
    百二十萬零六百九十二元，被告並以此主張抵銷等語，資為抗辯。並聲明：原告
    之訴駁回及其假執行之聲請均駁回。(二)如受不利益判決，願供擔保請准宣告免為
    假執行。
四、原告主張其與被告簽訂系爭契約，該工程並已完工等情，為兩造所不爭，原告再
    主張系爭工程鋼筋量之追加款，被告應依約給付，則為被告所否認，並以前詞置
    辯。故本件所應審究者，系爭追加工程款債權是否業由原告讓與訴外人紘盛公司
    ？原告就本件工程款是否已為估驗計價？原告未開立統一發票是否不得請領之？
    原告所為系爭工程款之請求是否符合契約計價？被告主張抵銷是否有據？
  (一)原告就系爭工程之追加工程款債權是否業已移轉與訴外人紘盛公司？
    被告主張原告已於九十一年一月間將系爭工程款債權轉讓予訴外人紘盛公司，係
    以被告出具之解除合約同意書、切結書、紘盛公司出具之同意書為據，經查：
  １被告出具之解除合約同意書，係記載：因被告單方面因素，請准解除合約，轉由
    紘盛公司承續，並配合原告完成本約工程範圍，被告施作部分仍願負合約責任等
    語；被告出具之切結書則記載：因稅務因素本工程合約同意移轉至紘盛公司，有
    關本約一切權利、義務責任由紘勝公司概括承受等語；紘盛公司出具之同意書則
    記載：紘勝公司同意以概括承受方式，承接原告承攬被告本工程之權利與義務，
    爾後若有因本約衍生之工程瑕疵、債務及其他問題，紘勝公司願負一切法律責任
    等語，此有解除合約同意書、切結書、同意書在卷可稽。
  ２觀前開書面，其意係由紘盛公司承接原告就本件工程之合約地位，此由「轉由紘
    盛公司承續，並配合原告完成本約工程範圍」、「有關本約一切權利、義務責任
    由紘盛公司概括承受」、「紘盛公司同意以概括承受方式，承接原告承攬被告本
    工程之權利與義務」等記載可知，原告於解除合約同意書中表示請准解除契約云
    云，法理上固有未洽，且前開書面就原告已施作部分，紘盛公司承接後需否就該
    部分一併負責一節，文義上亦不甚明確，然原告及紘盛公司係表示欲將原告就系
    爭契約之承攬人地位轉由紘盛公司接手，應無疑義，此節亦經紘盛公司法定代理
    人張欽勇到庭證述屬實（見本院卷第一七０、一七一頁）。易言之，原告及紘盛
    公司係欲就系爭合約承攬人之一切權利義務，包含所有尚未發生之債權與債務均
    一併移轉，並無切割為個別之債權移轉、債務承擔之意思。此一契約地位之移轉
    自應經契約相對人（即原告）之同意，始得為之，而原告之承諾亦須係針對被告
    之要約內容（即契約地位轉讓與紘盛公司）為承諾，不得於不同意其義務承擔之
    情況下，仍主張權利讓與部分僅係受告知而已。被告既未同意原告及紘盛公司此
    一請求，則系爭工程契約之承攬人仍為原告，原告自得本於系爭工程契約請求其
    承攬報酬，被告辯稱原告已將債權讓與紘盛公司，無權請求報酬云云，尚無可採
    。
  (二)原告就本件工程款是否已為估驗計價？原告未開立統一發票是否不得請領之？
    被告抗辯系爭工程款未經估驗計價，且原告未依約開立統一發票，亦即請款所附
    之停止條件未成就，原告不得請領之。惟查，系爭契約第五條付款辦法之約定「
    2.本工程每月估驗兩次，於估驗合格後甲方應給付估驗款的百分之九十，餘百分
    之十為保留款。（乙方須開立估驗款的全額發票辦理領款）」等語，按工程施工
    期間承包商得定期按工程完成之數量、進度，經以書面申請估驗計價，經業主核
    實後付給該期內完成工程數量之一定比例金額，此即所謂工程估驗款，亦即所謂
    承包商所應負之估驗計價義務應僅限於其就完成工作部分自行估驗並計價送請定
    作人核定請款，即屬履行該估驗計價之義務，至定作人是否同意承攬人所為之估
    驗計價，乃定作人是否同意依承攬人估驗價格核發工程款之問題，要非被告核定
    後始謂原告完成估驗計價之義務。次查，原告主張本件鋼筋追加款在各期估驗請
    款時均已載入，但為被告扣除，最後我們以原證四請求本案等語（見本院卷第二
    一六），觀諸原告所提九十一年二月一日（91）勇管字第91020101號函、及九十
    一年七月十五日（91）勇管字第91071501號函（即原證四、五，見本院卷第二十
    六至二十九頁）所示，原告就系爭追加工程款部分完成計價（即如附件之計算式
    ）並請求被告支付等語，且被告於收受前開91071501號函後，另發函回復原告等
    情，亦有被告九十一年七月十八日高備忘91128號備忘錄可憑（見本院卷第三十
    頁），是原告就系爭追加工程款業已完成估驗計價向被告請領，被告以原告未依
    約為估驗計價，洵屬無據。至統一發票之開立乃國家所課予之納稅義務，原告縱
    未依法開立亦僅稅務違章問題，要非被告得據為拒絕付款之條件及理由。是被告
    辯稱原告請款條件未成就，要屬無據。
  (三)原告所為系爭工程款之請求是否符合契約計價？
    查基樁單位鋼筋用量之追加為本件請求之工程款，即以鋼筋用量除以基樁體積為
    計算標準，兩造就本件計價爭議在於計算基樁單位鋼筋用量時，所謂鋼筋是否包
    括八卦筋、內箍筋，另有基樁體積計算之樁長是否另加一公尺？茲詳述如下：查
    依系爭契約特定條款第三十一條之約定「反循環基樁之鋼筋量暫以125kg/m3估算
    ……若實際鋼筋量在135kg/m3以下時，則不予追加，若實際鋼筋量超過135kg/m3
    以上時，則超出125kg/m3部分甲方以2.3元/kg（含鋼筋彎紮、運輸及油電）追加
    計價予乙方，鋼筋∕混凝土比例之計算係依施工圖上所示整支基樁鋼筋使用量（
    含樁頂預留筋，但不含工作筋）除以整支基樁混凝土使用量（含樁頂劣質混凝土
    ）」，依該約定所示，鋼筋∕混凝土比例之計算係依「施工圖」上所示整支基樁
    鋼筋含樁頂預留筋，但不含工作筋使用量，除以整支基樁含樁頂劣質混凝土之使
    用量。次查，細繹被告所提且為原告不爭執為系爭契約工程之一之Ｐ｜25｜０５
    墩施工圖（見本院卷第一八九、一九０頁）, 該施工圖第一頁附註一記載：「自
    樁底至設計樁頂之混凝土強度須符合合約規定，自樁底至設計樁頂灌注混凝土時
    應超過設計樁頂至少一．０ｍ，以便將劣質混凝土敲除。」，明確規定灌注混凝
    土時，灌注之高度至少應超過設計樁頂一公尺，多出之一公尺即包含欲敲除之劣
    質混凝土在內，又該Ｐ｜25｜０５墩之設計樁長為四四公尺，灌注混凝土時，灌
    注之高度至少應為四五公尺，此觀施工圖第一頁之場鑄鑽掘式基樁詳圖，混凝土
    之高度為四五公尺（44000mm+1000mm），並非等同於設計樁長四四公尺即明，故
    依前開特定條款第三十一條有關整支基樁混凝土使用量之計算，除設計樁長外，
    自應在樁長上加計一公尺為其計算基準。另再依該施工圖之基樁鋼筋表（見本院
    卷第一九０頁）所示，所謂之工作筋係指編號第十一、十二項之鋼筋，再對照基
    樁鋼筋表上之鋼筋形狀與施工圖第一頁施工筋位置圖 (見本院卷第一八九頁）可
    知基樁鋼筋表編號第十一項之鋼筋為八卦筋，編號第十二項之鋼筋為內箍筋，前
    開特定條款所稱之工作筋即是指八卦筋及內箍筋，並非指其他鋼筋，故依特定條
    款第三十一條有關鋼筋使用量不含工作筋之計算方式，於計算鋼筋使用量時自應
    扣除屬工作筋之八卦筋及內箍筋。綜上所述，依施工圖所載及前開特定條款約定
    之計算方式，有關鋼筋使用量之計算，其中鋼筋使用量應扣除八卦筋及內箍筋，
    至基樁混凝土使用量應以設計樁長加一公尺為計算標準，故有關鋼筋量之計算方
    式，以被告主張始符系爭契約之約定，從而被告抗辯有關鋼筋量追加工程款為六
    十七萬一千七百八十二元，為可採，至原告主張以實際鋼筋使用量（包括八卦筋
    及內箍筋）及設計樁長所計算基準之追加款九十九萬五千三百六十一元，為不可
    採。
  (四)被告主張抵銷是否有據？
    被告所為抵銷之依據為原告所承攬施作之ＤＵ｜２４Ｐ１５Ｄ樁，經業主抽樣施
    作完整性檢測，其測試結果不符施工品質之要求，經被告要求原告依約進行補樁
    及處理接樁工程，原告拒絕依約履行，被告乃依約要求原告負擔損害賠償之責任
    為九百六十四萬六千四百二十三元，除此之外另有其他扣款項目為一百二十萬零
    六百九十二元，其扣款項目均如附表所示。另有關被告主張抵銷部分，兩造合意
    引用本院九十二年度訴字第二六八五號民事卷宗之證據調查資料（見本院卷第一
    六一頁），經本院調閱該卷宗核閱結果如下：
  １原告告施作之基樁，經訴外人原德技術工程有限公司檢測結果顯示從樁頂以下至
    二．八公尺深處出現不正常訊號，可明確研判此一不良訊號是由該處劣質混凝土
    所造成，可與鑽心取樣比對證實，鑽心取樣之樣本碎裂，係因載重試驗施壓於樁
    頂時，劣質混凝土會產生應力集中現象，造成基樁樁體破壞，一旦以水洗方式對
    以破壞之混凝土做鑽心取樣，則強大的水流力量將對以破壞之混凝土造成更嚴重
    之損壞，此有原德技術工程有限公司備忘錄在卷可稽。本件工程業主則認為完整
    性檢測報告顯示樁頂處出現不良訊號，該部分可確認為劣質混凝土，載重驗證檢
    測失敗主要肇因於劣質混凝土未能完全排擠出樁體，此有長鴻／意泰／太電聯合
    承攬商函文附於本院九十二年度訴字第二六八五號卷內可稽。對照被告於該案中
    提出之施工照片，以及於案中向長營鴻造股份有限公司調閱之第二次完整性檢測
    掃瞄圖片，可認本件基樁確有完整性掃瞄結果異常，以及鑽心取樣結果破裂之狀
    況。
  ２原告雖以第一次完整性檢測報告結果為B級，亦即可接受，且第一次檢測報告所
    載檢測日期晚於被告所提施工照片日期，則若非該照片所示基樁仍屬合格，即為
    該照片並非系爭基樁照片云云，然查：系爭工程第二次完整性掃瞄結果既有出現
    異常，則縱第一次完整性檢測結果為可接受，亦不能認為系爭基樁完整性檢測為
    合格。再者，被告提出之施工照片為鑽心取樣測試之結果，與完整性掃瞄係屬不
    同之測試，原德技術工程有限公司及長鴻／意泰／太電聯合承攬商函既均明確說
    明鑽心取樣結果確有基樁破裂狀況，與照片所示結果相符，自無從僅以其拍照時
    間在第一次完整性檢測之前，即認系爭基樁仍屬合格，或被告提出之照片並非本
    件基樁工程之照片。
  ３原告另稱其施作過程均按規定進行，若基樁因劣質混凝土而有瑕疵，亦係因被告
    提供之混凝土品質不良所致云云，然查：依被告於本院九十二年度訴字第二六五
    八號案件中聲請訊問證人即中華顧問工程司試驗部主任張振民，據其證稱：伊負
    責就被告提供之混凝土做強度抗壓試驗，其負責檢測部分並無不合格者，混凝土
    尚須做工作性試驗及成分試驗，其他項目有無不合格要查紀錄才知。確有可能因
    原告施工不當，造成檢驗合格之混凝土便劣質混凝土，但地質也可能造成劣質混
    凝土。本件混凝土是按高鐵規定每一百立方公尺抽一組，本件抽二組，抽驗車次
    是由長鴻／意泰／太電聯合承攬商之現場監造工程師決定，依隨機抽樣理論，抽
    樣結果合格可推論母體全數合格等語。本件被告提供之混凝土，經抽樣做強度抗
    壓試驗，且決定抽樣樣本者為業主工程師，並非被告方面人員，衡情尚無故意便
    宜行事之可能，檢驗結果既屬合格，自無從認為被告提供之混凝土有未能通過強
    度抗壓試驗之狀況。被告另於該案中中提出本件混凝土之相關檢測記錄，均未顯
    示本件混凝土有不合格之狀況，此有細骨材篩分試驗記錄表、粗骨材篩分配合比
    報告表、粗細骨材物質含量試驗表、含水量試驗記錄表、基樁檢測記錄表、抗壓
    強度試驗報告、水泥混凝土澆置申請單、基樁混凝土澆至及樁底灌漿記錄表、監
    工報告表等件附於該案卷內可稽，原告既未能另行舉證證明被告提供之混凝土確
    有不合格之狀況，徒以抽測之車次並非樁頂混凝土之車次，故未能發現瑕疵等情
    ，推論係因被告提供之混凝土品質不良造成系爭基樁之瑕疵，尚無可採。
  ４按兩造合約英文條款６．C約定，任一支基樁經試驗證明為不足時，則定義為有
    缺失的工作，承包商應以設計單位同意的方法更換基樁，此有工程合約節本附於
    該案卷內可參。又被告主張依本件合約，倘原告施作之工程品質不符業主及被告
    之要求因而該樁被判定為廢樁（或須補強）時，原告應無異議依被告或業主之規
    定重新施作或補強之，所需之費用（包括鋼筋及混凝土材料）由原告自行負擔，
    亦為原告所不爭執。原告施做之基樁既經業主檢測認定為不合格，且未能證明係
    因被告提供之材料不良所致，依前開約款約定，原告即應依約更換基樁。原告未
    能依約更換，則被告就此部分依約主張扣款，即屬有據。查基樁斷樁部分，被告
    主張應扣款九百六十四萬六千四百二十三元，業據其提出請款明細表附於本院九
    十二年度訴字第二六八五號卷內，經該案向長鴻營造股份有限公司函查結果，被
    告提出之請款明細表，與其向業主請款之明細表原本確屬相符，此有高鐵C二九
    五標專案經理九十三年三月十九日回函附於該案卷內可稽，是以被告提出之請款
    明細表應屬真正。前開請款明細表均已經C二九五標業主蓋章，足見該扣款金額
    既均經業主審核無訛，原告既未能另行舉證證明其中何項扣款尚有何不應扣除之
    原因，則應認被告主張如附表所示斷樁部分扣款為有理由。
五、綜上所述，本件原告可得請求之鋼筋追加款為六十七萬一千七百八十二元，原告
    逾此部分之請求，固不足採，然如附表所示斷樁部分應扣款即達九百六十四萬六
    千四百二十三元，經被告主張抵銷後，原告已無剩餘之工程款可資請領，是以原
    告本於工程契約關係請求被告給付鋼筋追加款九十九萬五千三百六十一元及其法
    定遲延利息，為無理由，應予駁回。另原告假執行之聲請，因訴之駁回即失所依
    據，應併予駁回。
六、因本案事證已臻明確，兩造其餘主張陳述及所提之證據，均毋庸再予審酌，附此
    敘明。
七、結論：民事訴訟法第七十八條。
中　　　華　　　民　　　國　　九十三　　年　　　十　　　月　　二十九　　日
                    民事第六庭  法  官    李媛媛
正本係照原本作成
如對本判決上訴，須於判決送達後廿日內向本院提出上訴狀
中　　　華　　　民　　　國　　九十三　　年　　　十　　　月　　二十九　　日
                                          書記官    林秀妙
